---
title: "Prática Estatística II"
subtitle: "Alimentação de prematuros: comparação entre<br>técnica sonda-dedo e seringa de 20 mL"
author: "Davi Lucas (daviij@id.uff.br)<br>Marcos Paulo (mp_dias@id.uff.br)"
institute: "Universidade Federal Fluminense"
date: today
date-format: "DD/MM/YYYY"
format:
  revealjs:
    theme: default
    css: assets/custom.css
    slide-number: c/t
    incremental: false
    transition: slide
    background-transition: fade
    width: 1280
    height: 720
    margin: 0.07
    center: false
    auto-stretch: false
    embed-resources: true
    slide-level: 2
    navigation-mode: linear
    include-after-body: assets/interacoes.html
    code-overflow: wrap
    html-math-method: mathml
execute:
  echo: false
---

```{r}
#| label: preparacao
#| include: false
source("R/funcoes.R")
```

# Introdução {.chapter background-color="#153246"}

Como os métodos de oferta se relacionam com o derramamento de leite e os sinais vitais?

::: notes
Tempo: 10 segundos. Anunciar o problema e passar ao artigo. A questão é comparar métodos de oferta, e não fazer uma recomendação clínica individual.
:::

## O artigo e a pergunta de pesquisa

::: small
**Volume derramado, saturação de oxigênio e frequência cardíaca durante a alimentação de recém-nascidos prematuros: comparação entre dois métodos alternativos de oferta**

Viviane Castro de Araújo, Ana Caroline Martinez Maciel, Mariana de Almeida Ribeiro Paiva e Ana Cristina Barreto Bezerra.
:::

::: small
**Motivação:** seringa e técnica sonda-dedo eram usadas na rotina neonatal, mas faltavam evidências sobre a perda de leite e a resposta dos sinais vitais.
:::

::: {.box-green .small}
**Objetivo:** comparar seringa e **TSD (técnica sonda-dedo)** quanto à dieta oferecida e derramada, à saturação de oxigênio e à frequência cardíaca.
:::

::: notes
Tempo: 35 segundos. Ler apenas a ideia do título, não os quatro nomes completos. O estudo compara duas formas alternativas de alimentação utilizadas na unidade neonatal. Os autores investigam tanto o desempenho alimentar quanto a resposta fisiológica durante a oferta.
:::

## Motivação e métodos de oferta

::::: columns
::: {.column width="49%"}
### Por que investigar?

- A imaturidade pode dificultar a alimentação oral dos prematuros.
- Métodos alternativos integram a transição alimentar e situações de ausência da mãe.
- O derramamento reduz a quantidade de leite efetivamente aproveitada.
:::

::: {.column width="47%"}
### O que foi comparado?

**Seringa de 20 mL:** oferta dirigida à face interna da bochecha.

**TSD (técnica sonda-dedo):** sonda fixada ao dedo mínimo do avaliador, conectada a uma seringa. A oferta acompanha a sucção.
:::
:::::

::: notes
Tempo: 40 segundos. Explicar que a seringa é a de 20 mL usada naquele serviço. Na técnica sonda-dedo também existe uma seringa, mas a sonda e a sucção modificam a forma de oferta. O artigo parte da hipótese de que o método pode alterar a perda de leite e a estabilidade fisiológica. Não precisamos mostrar fotografias de bebês para entender o desenho.
:::

# Metodologia estatística {.chapter background-color="#153246"}

O desenho do estudo determina a escolha do teste.

::: notes
Tempo: 5 segundos. Introduzir a característica decisiva: o pareamento.
:::

## Amostra e desenho pareado {.amostra-explicada}

::::: metodo-grid
::: metodo-card
<h3>Quem participou e como?</h3>

**30 prematuros:** 13 meninas e 17 meninos, em uma unidade neonatal de Porto Velho.

**Quase-experimental:** os pesquisadores aplicaram os dois métodos, sem sorteio da ordem relatado. Todos receberam seringa e depois TSD.

**18 AIG:** peso adequado para a idade gestacional.\
**12 PIG:** peso pequeno para a idade gestacional.

São classificações do peso em relação ao tempo de gestação.
:::

::: metodo-card
<h3>Critérios de inclusão</h3>

- Prematuros com idade corrigida **≥ 34 semanas** na avaliação.
- Alimentação por via oral havia **pelo menos 2 dias**.
- Em estado de alerta e clinicamente estáveis, sem necessidade de monitoramento cardiorrespiratório ou hemodinâmico.
- Sem alterações neurológicas, doença pulmonar crônica, cardiopatia congênita ou malformação craniofacial; sem soropositividade para HIV.
:::
:::::

::: {.box-blue .small}
**30 pares:** cada bebê recebeu os dois métodos na mesma manhã e foi seu próprio controle. As mães consentiram com a participação.
:::

::: notes
Tempo: 60 segundos. Quase-experimental significa que houve intervenção dos pesquisadores, mas não a randomização característica de um experimento aleatorizado. Aqui, a ordem foi seringa e depois TSD, sem sorteio relatado. AIG e PIG relacionam o peso à idade gestacional, não são sinônimos de prematuridade. Foram selecionados, ao longo de um mês, os bebês elegíveis. A idade corrigida é a expressão usada no artigo para a idade gestacional no momento da avaliação. Ler os critérios principais e destacar que a amostra era clinicamente estável. Cada bebê gerou um par de observações.
:::

## Variáveis e comparações

| Papel | Variáveis | Comparação |
|:-----------------------|:-----------------------|:-----------------------|
| Fator principal | Método de oferta: TSD e seringa | Duas condições no mesmo bebê |
| Desfechos alimentares | Volumes oferecido e derramado (%), volume em 5 min (%), volume/tempo (mL/min) e tempo (min) | Teste t pareado |
| Desfechos fisiológicos | Saturação de oxigênio (%) e frequência cardíaca (bpm) | Antes, durante e depois, em cada método |
| Subgrupos | AIG (18) e PIG (12) | Comparação entre grupos distintos |

::: notes
Tempo: 40 segundos. O termo porcentagem descreve a unidade de uma medida quantitativa por bebê. Portanto, comparar as médias desses percentuais com o teste t não é o mesmo que um teste para proporções binárias de sucesso e fracasso. Separar a comparação entre métodos, a comparação entre subgrupos e a comparação ao longo do tempo evita escolher o teste errado.
:::

## Teste t pareado: a diferença em cada bebê {.teste-pareado}

::: conceito-pareado
**30 bebês → 30 diferenças:** $D_i = Y_{i,\text{seringa}} - Y_{i,\text{TSD}}$
:::

::::::: metodo-grid
:::: metodo-card
<h3>O que testamos?</h3>

$H_0: \mu_D = 0$ — sem diferença média.

$H_1: \mu_D \ne 0$ — existe diferença média.

::: formula-destaque
$$t = \frac{\bar D}{s_D / \sqrt{30}}$$
:::

**29 graus de liberdade · α = 0,05**
::::

:::: metodo-card
<h3>Quando o teste é adequado?</h3>

- Medidas pareadas no mesmo bebê.
- Independência entre os bebês.
- Diferenças aproximadamente normais, com atenção a valores extremos.

::: legenda-formula
$\bar D$: média das diferenças.\
$s_D$: desvio padrão das diferenças.
:::
::::
:::::::

::: alerta-metodo
**Normalidade no artigo:** os autores afirmam que os resultados tiveram distribuição normal, mas não informam teste, valor-p ou gráfico de diagnóstico. Não sabemos como verificaram essa condição.
:::

::: notes
Tempo: 55 segundos. O teste trabalha com as 30 diferenças individuais. Não basta conhecer o desvio padrão de cada método isoladamente. Precisamos do desvio padrão das diferenças, que depende da relação entre as duas medidas de cada bebê. A normalidade relevante para o teste pareado é a das diferenças. O artigo não publica esses dados, então não podemos refazer o teste pareado a partir apenas da Tabela 3.
:::

## ANOVA e Tukey: duas aplicações no artigo {.anova-aplicacoes}

::::: metodo-grid
::: metodo-card
<h3>AIG versus PIG</h3>

**Dois grupos distintos**, comparados em cada método.

$$H_0: \mu_{AIG} = \mu_{PIG}$$

A Tabela 2 identifica o teste como **ANOVA**.

Com dois grupos, a ANOVA clássica equivale ao teste t com variância comum: $F = t^2$.
:::

::: metodo-card
<h3>Antes, durante e depois</h3>

**Três momentos nos mesmos bebês**, em cada método.

$$H_0: \mu_{antes} = \mu_{durante} = \mu_{depois}$$

**ANOVA:** avalia se existe diferença entre os momentos.

**Tukey:** identifica quais pares de momentos diferem.
:::
:::::

::: alerta-metodo
**Atenção às medidas repetidas:** o artigo não esclarece se a ANOVA considerou a dependência entre os momentos. Uma ANOVA de grupos independentes não corresponde a esse desenho.
:::

::: notes
Tempo: 50 segundos. Apresentar primeiro a comparação à esquerda e depois a comparação à direita. Na primeira aplicação, AIG e PIG são grupos independentes e a tabela informa ANOVA. Na segunda, há três momentos nos mesmos bebês. O artigo cita ANOVA e Tukey, mas não detalha a estrutura do modelo. Não é possível afirmar que o modelo estava errado nem confirmar que foi adequado. O ponto crítico é reconhecer que uma ANOVA comum de grupos independentes não resolveria a dependência. Pearson também aparece no artigo, mas fica fora do aprofundamento desta apresentação para respeitar o recorte da atividade.
:::

# Resultados {.chapter background-color="#153246"}

Resultados publicados, com interpretação das comparações.

::: notes
Tempo: 5 segundos. Introduzir a tabela principal.
:::

## Comparação dos métodos: tabela principal

```{r}
#| label: tabela-principal
tabela_resultados()
```

::: small
**Linhas em verde:** diferenças estatisticamente significativas (p \< 0,05) no teste t pareado. Volume oferecido e derramado foram maiores com a seringa.
:::

::: notes
Tempo: 55 segundos. Ler primeiro a linha do derramamento: 2,3% na TSD e 17,2% na seringa, p menor que 0,001. O volume oferecido também foi maior com a seringa, com p de 0,029. As outras três comparações não atingiram significância a 5%. Não dizer que os métodos são iguais nessas variáveis: o teste apenas não encontrou evidência suficiente de diferença. Os parênteses são desvios padrão, não intervalos de confiança.
:::

## Painel interativo: tamanho da diferença

```{r}
#| label: comparador-interativo
painel_comparacao(exibir_nota = FALSE)
```

::: notes
Tempo: 35 segundos. O painel começa no derramamento. A diferença é de 14,9 pontos percentuais, calculada pela subtração das médias publicadas. Trocar para volume oferecido e depois para tempo para contrastar um resultado significativo com outro não significativo. Não confundir pontos percentuais com redução percentual relativa. O gráfico usa médias, não observações individuais, e não recalcula os testes.
:::

## AIG e PIG: comparação de subgrupos

```{r}
#| label: tabela-subgrupos
tabela_subgrupos()
```

::: small
Na TSD, o volume oferecido foi maior no grupo **PIG: 92,8%**, contra **69,6% no AIG** (p = 0,003).
:::

::: notes
Tempo: 40 segundos. Explicar que aqui a comparação mudou: comparamos grupos distintos em cada técnica, não os dois métodos dentro de cada bebê. O achado significativo está no volume oferecido com TSD. A diferença de 23,2 pontos percentuais é descritiva. O artigo propõe possíveis explicações relacionadas à experiência de estimulação oral, mas não mediu a quantidade desses estímulos, então isso continua sendo uma hipótese.
:::

## Sinais vitais ao longo da alimentação

```{r}
#| label: grafico-sinais-vitais
#| fig-width: 12
#| fig-height: 3.6
#| out-width: "100%"
#| fig-align: center
#| fig-alt: "Médias de frequência cardíaca e saturação nos momentos antes, durante e depois, para TSD e seringa."
grafico_sinais()
```

::: small
**Linha verde: TSD. Linha laranja: seringa.** Cada ponto é a média dos 30 bebês naquele momento; as linhas conectam essas médias. A frequência cardíaca aumentou durante a oferta em ambos os métodos.
:::

::: notes
Tempo: 40 segundos. Apontar a elevação da frequência cardíaca em relação ao repouso e o comportamento da saturação. Explicar que o gráfico de médias não mostra a variabilidade individual nem permite testar as diferenças sozinho. As escalas foram ampliadas para visualizar a variação e não devem sugerir que pequenas diferenças sejam clinicamente grandes. Os autores interpretam os valores como dentro da normalidade no contexto do estudo.
:::

## ANOVA global e comparações de Tukey

| Parâmetro | Método | ANOVA relatada | Tukey relatado |
|:-----------------|:-----------------|:-----------------|:-----------------|
| Saturação | TSD | Sem diferença; p exato não informado | Não detalhado |
| Saturação | Seringa | **p = 0,047** | Antes / depois: **p = 0,05** |
| Frequência cardíaca | TSD | **p \< 0,001** | Antes / durante e antes / depois: **p \< 0,001** |
| Frequência cardíaca | Seringa | **p \< 0,001** | Antes / durante e antes / depois: **p \< 0,001** |

::: {.box-orange .small}
**Como interpretar:** a ANOVA compara os três momentos; Tukey identifica os pares que diferem. Na saturação com seringa, p = 0,05 está no limite de 5% na precisão publicada. Isso, por si só, não demonstra prejuízo clínico.
:::

::: notes
Tempo: 40 segundos. A ANOVA da saturação com seringa apresentou p de 0,047: há evidência de diferença entre os três momentos. Tukey localizou a comparação antes e depois, reportada como p de 0,05. Como não temos mais casas decimais, devemos apresentá-la como limítrofe, sem tratar esse número como evidência forte. Na frequência cardíaca, ambos os métodos apresentaram diferenças antes versus durante e antes versus depois. Esses testes comparam momentos dentro de cada técnica, não comparam diretamente TSD e seringa. Os autores consideraram os sinais vitais dentro da normalidade clínica.
:::

# Conclusão {.chapter background-color="#153246"}

O que os resultados sustentam e quais são seus limites?

::: notes
Tempo: 5 segundos. Passar da descrição dos resultados para a avaliação crítica.
:::

## Limites da interpretação {.limites-claros}

- **A ordem pode influenciar:** todos receberam seringa primeiro. Cansaço, adaptação ou o momento da alimentação podem contribuir para as diferenças.
- **O acompanhamento foi curto:** cada bebê foi observado em duas sessões no mesmo dia. Não se avaliou ganho de peso nem manutenção do aleitamento.
- **O alcance é restrito:** foram 30 bebês clinicamente estáveis de um único hospital, com seringa de 20 mL. O resultado não se estende automaticamente a outros contextos.
- **Faltam detalhes estatísticos:** não se explica como a normalidade foi verificada nem como a ANOVA tratou as medidas repetidas.
- **Houve vários testes:** as cinco comparações alimentares aumentam a chance de algum resultado significativo por acaso; não há ajuste entre elas descrito.

::: notes
Tempo: 50 segundos. Explicar a consequência de cada limitação. O pareamento reduz diferenças individuais, mas não separa o efeito do método do possível efeito da ordem. Duas sessões em um dia não permitem avaliar benefícios futuros. A normalidade é afirmada sem procedimento descrito, e não sabemos qual modelo temporal foi usado. Vários testes também pedem cautela. Essas questões limitam o alcance da conclusão; não significam que todos os resultados sejam inválidos.
:::

## Que perguntas os testes responderam? {.perguntas-testes}

| Pergunta | Teste e evidência | Resposta no estudo |
|:-----------------------|:-----------------------|:-----------------------|
| O derramamento médio difere entre os métodos? | **t pareado:** p \< 0,001 | Há evidência de diferença. TSD: **2,3%**; seringa: **17,2%**. |
| Na TSD, AIG e PIG recebem o mesmo volume médio? | **ANOVA:** p = 0,003 | Há evidência de diferença. AIG: **69,6%**; PIG: **92,8%**. |
| A frequência cardíaca média muda ao longo da oferta? | **ANOVA:** p \< 0,001 em cada método; **Tukey:** p \< 0,001 nos pares destacados | Em ambos, difere entre **antes e durante** e entre **antes e depois**. |

::: {.box-green .small}
**Exemplo completo:** no derramamento, rejeitamos a hipótese de diferença média zero a 5%. A diferença observada foi de **14,9 pontos percentuais**, com menor média na TSD.
:::

::: notes
Tempo: 45 segundos. Explicar a sequência pergunta, hipótese, teste e resposta. Para o derramamento, a hipótese nula é média das diferenças igual a zero. Como o valor-p publicado é menor que 0,001, rejeitamos essa hipótese ao nível de 5%. As médias mostram a direção e o tamanho da diferença: 14,9 pontos percentuais a menos na TSD. O teste não fornece a probabilidade de a hipótese nula ser verdadeira e não elimina as limitações do desenho. Na comparação AIG/PIG, a pergunta é sobre dois grupos distintos. Na frequência cardíaca, ANOVA responde sobre os três momentos e Tukey localiza os pares.
:::

## Principais achados e contribuição social

::: lead
Na amostra estudada, a TSD apresentou menor derramamento que a seringa de 20 mL.
:::

- **14,9 pontos percentuais** de diferença entre as médias publicadas, com p \< 0,001 no teste pareado.
- Os sinais vitais variaram ao longo da oferta, mas os autores os consideraram dentro dos limites de normalidade.
- Os testes ajudam a separar diferenças observadas de evidência estatística, desde que o modelo respeite o desenho.
- O estudo contribui para avaliar práticas de alimentação neonatal e orientar novas pesquisas sobre aproveitamento da dieta.

::: notes
Tempo: 45 segundos. Retomar o objetivo inicial. O achado mais claro é menor derramamento com a TSD neste contexto. Os testes de hipótese são importantes porque quantificam a evidência das comparações, mas não transformam um estudo de um dia em prova de benefício de longo prazo. A contribuição social está em fundamentar a avaliação das práticas de alimentação neonatal e gerar perguntas para estudos futuros.
:::
