---
title: "Prática Estatística II"
subtitle: "Alimentação de prematuros: comparação entre<br>técnica sonda-dedo e seringa de 20 mL"
author: "Davi Lucas (daviij@id.uff.br)<br>Marcos Paulo (mp_dias@id.uff.br)"
institute: "Universidade Federal Fluminense"
date: today
date-format: "DD/MM/YYYY"
format:
  revealjs:
    theme: default
    css: assets/apresentacao.css
    slide-number: c/t
    incremental: false
    transition: slide
    background-transition: fade
    width: 1280
    height: 720
    margin: 0.07
    center: false
    auto-stretch: false
    embed-resources: true
    slide-level: 2
    navigation-mode: linear
    code-overflow: wrap
    html-math-method: mathml
execute:
  echo: false
  warning: false
  message: false
---

```{r}
#| label: preparacao
#| include: false

library(dplyr)
library(gt)
library(ggplot2)

tabela_resultados <- function() {
  df <- tibble::tibble(
    Variavel = c("Volume oferecido (%)", "Volume oferecido em 5 min (%)",
                 "Volume derramado (%)", "Relacao volume/tempo (mL/min)", "Tempo (min)"),
    TSD = c("78,9 ± 21,9", "37,6 ± 11,2", "2,3 ± 4,8", "3,20 ± 0,99", "10,49 ± 3,17"),
    Seringa = c("88,8 ± 13,3", "39,3 ± 8,8", "17,2 ± 7,3", "3,31 ± 0,76", "11,38 ± 2,71"),
    p = c("0,029", "0,400", "< 0,001", "0,515", "0,135"),
    signif = c(TRUE, FALSE, TRUE, FALSE, FALSE)
  )
  names(df)[1] <- "Variável"
  names(df)[4] <- "Valor de p"

  gt(dplyr::select(df, -signif)) |>
    tab_style(
      style = cell_fill(color = "honeydew"),
      locations = cells_body(rows = which(df$signif))
    ) |>
    tab_style(
      style = cell_text(weight = "bold"),
      locations = cells_column_labels()
    ) |>
    tab_source_note(source_note = "Valores: média ± desvio-padrão.") |>
    tab_options(table.font.size = px(24), data_row.padding = px(12), source_notes.font.size = px(17),
                table.width = pct(100), table.font.color = "black")
}

tabela_subgrupos <- function() {
  df <- tibble::tibble(
    Variavel = c("Volume oferecido (%)", "Volume oferecido em 5 min (%)",
                 "Volume derramado (%)", "Relacao volume/tempo (mL/min)", "Tempo (min)"),
    aig_tsd = c("69,6 ± 22,0", "35,0 ± 10,5", "2,3 ± 4,1", "3,04 ± 0,97", "9,90 ± 3,14"),
    pig_tsd = c("92,8 ± 13,0", "41,5 ± 11,4", "2,4 ± 5,8", "3,42 ± 1,01", "11,38 ± 3,13"),
    p_tsd   = c("0,003", "0,122", "0,965", "0,316", "0,218"),
    aig_ser = c("87,0 ± 14,4", "38,6 ± 8,6", "16,6 ± 7,6", "3,34 ± 0,68", "11,27 ± 2,91"),
    pig_ser = c("91,5 ± 11,5", "40,3 ± 9,5", "17,9 ± 7,1", "3,27 ± 0,90", "11,56 ± 2,49"),
    p_ser   = c("0,383", "0,608", "0,634", "0,827", "0,781"),
    signif_tsd = c(TRUE, FALSE, FALSE, FALSE, FALSE)
  )
  names(df)[1] <- "Variável"

  gt(dplyr::select(df, -signif_tsd)) |>
    cols_label(
      aig_tsd = "AIG", pig_tsd = "PIG", p_tsd = "p",
      aig_ser = "AIG", pig_ser = "PIG", p_ser = "p"
    ) |>
    tab_spanner(label = "TSD", columns = c(aig_tsd, pig_tsd, p_tsd)) |>
    tab_spanner(label = "Seringa", columns = c(aig_ser, pig_ser, p_ser)) |>
    tab_style(
      style = cell_fill(color = "honeydew"),
      locations = cells_body(columns = c(aig_tsd, pig_tsd, p_tsd), rows = which(df$signif_tsd))
    ) |>
    tab_source_note(source_note = "Valores: média ± desvio-padrão. AIG = adequado para a idade gestacional, PIG = pequeno para a idade gestacional.") |>
    tab_options(table.font.size = px(21), data_row.padding = px(11), source_notes.font.size = px(16),
                table.width = pct(100), table.font.color = "black")
}

grafico_sinais <- function() {
  dados <- tibble::tibble(
    Parametro = rep(c("Saturacao de oxigenio (%)", "Frequencia cardiaca (bpm)"), each = 6),
    Metodo = rep(rep(c("TSD", "Seringa"), each = 3), 2),
    Momento = rep(c("Antes", "Durante", "Depois"), 4),
    Valor = c(
      95.87, 95.75, 95.67,
      93.23, 94.37, 95.90,
      134.2, 149.17, 145.50,
      133.6, 148.07, 144.73
    )
  )
  dados$Momento <- factor(dados$Momento, levels = c("Antes", "Durante", "Depois"))

  ggplot(dados, aes(x = Momento, y = Valor, color = Metodo, group = Metodo)) +
    geom_line(linewidth = 1) +
    geom_point(size = 2.4) +
    facet_wrap(~Parametro, scales = "free_y") +
    scale_color_manual(values = c(TSD = "seagreen", Seringa = "chocolate")) +
    labs(x = NULL, y = NULL, color = NULL) +
    theme_minimal(base_size = 17) +
    theme(legend.position = "top", text = element_text(color = "black"),
          axis.text = element_text(color = "black"), panel.grid.minor = element_blank())
}

painel_comparacao <- function(exibir_nota = TRUE) {
  dados <- tibble::tibble(
    Variavel = rep(c("Volume oferecido (%)", "Volume derramado (%)", "Tempo (min)"), 2),
    Metodo = rep(c("TSD", "Seringa"), each = 3),
    Valor = c(78.9, 2.3, 10.49, 88.8, 17.2, 11.38)
  )
  dados$Variavel <- factor(dados$Variavel,
                            levels = c("Volume oferecido (%)", "Volume derramado (%)", "Tempo (min)"))

  ggplot(dados, aes(x = Metodo, y = Valor, fill = Metodo)) +
    geom_col(width = 0.6) +
    geom_text(aes(label = gsub("\\.", ",", as.character(Valor))), vjust = -0.6, size = 5) +
    scale_y_continuous(expand = expansion(mult = c(0, 0.18))) +
    facet_wrap(~Variavel, scales = "free_y") +
    scale_fill_manual(values = c(TSD = "seagreen", Seringa = "chocolate")) +
    labs(x = NULL, y = NULL, fill = NULL) +
    theme_minimal(base_size = 17) +
    theme(legend.position = "top", text = element_text(color = "black"),
          axis.text = element_text(color = "black"), panel.grid.minor = element_blank())
}
```

# Introdução {.chapter background-color="honeydew"}

Como os métodos de oferta se relacionam com o derramamento de leite e os sinais vitais?

## O artigo e a pergunta de pesquisa

::: {.small}
**Volume derramado, saturação de oxigênio e frequência cardíaca durante a alimentação de recém-nascidos prematuros: comparação entre dois métodos alternativos de oferta**

**Autoras:** Viviane Castro de Araújo, Ana Caroline Martinez Maciel, Mariana de Almeida Ribeiro Paiva e Ana Cristina Barreto Bezerra.
:::

::: {.small}
**Motivação:** seringa e técnica sonda-dedo eram usadas na rotina neonatal, mas faltavam evidências sobre a perda de leite e a resposta dos sinais vitais.
:::

::: {.box-green .small}
**Objetivo:** comparar seringa e **TSD (técnica sonda-dedo)** quanto à dieta oferecida e derramada, à saturação de oxigênio e à frequência cardíaca.
:::

## Motivação e métodos de oferta {.motivacao}

:::: columns
::: {.column width="49%"}

### Por que investigar?
Prematuros podem apresentar dificuldades na alimentação oral, especialmente durante a transição da sonda para a via oral.

A seringa e a técnica sonda-dedo (TSD) são utilizadas como alternativas de alimentação, mas havia pouca evidência sobre seus resultados.

- quantidade de dieta oferecida;
- quantidade de dieta derramada;
- saturação de oxigênio;
- frequência cardíaca.
:::
::: {.column width="47%"}
### O que foi comparado?

**Seringa de 20 mL:** oferta dirigida à face interna da bochecha.

**TSD (técnica sonda-dedo):** sonda fixada ao dedo mínimo do avaliador, conectada a uma seringa. A oferta acompanha a sucção.
:::
::::

# Metodologia estatística {.chapter background-color="honeydew"}

O desenho do estudo determina a escolha do teste.

## Amostra e critérios de inclusão {.amostra}

:::: columns

::: {.column width="48%"}

### Amostra

**30 prematuros**
- 13 meninas
- 17 meninos
- Unidade neonatal de Porto Velho

**18 AIG** — peso adequado para a idade gestacional

**12 PIG** — peso pequeno para a idade gestacional

:::

::: {.column width="48%"}

### Seleção

Foram incluídos bebês:

- com idade corrigida **≥ 34 semanas**;
- recebendo alimentação oral há pelo menos **2 dias**;
- em estado de alerta e clinicamente estáveis.

Também foram excluídas algumas condições clínicas que poderiam interferir na alimentação.

:::

::::

::: {.box-blue}

**Estudo quase-experimental:** os pesquisadores aplicaram os dois métodos aos mesmos bebês. Cada bebê foi seu próprio controle.

**Ordem:** seringa → TSD.

:::

## Variáveis e comparações {.scrollable}

| Papel | Variáveis | Comparação |
|:--|:--|:--|
| Fator principal | Método de oferta: TSD e seringa | Duas condições no mesmo bebê |
| Desfechos alimentares | Volumes oferecido e derramado (%), volume em 5 min (%), volume/tempo (mL/min) e tempo (min) | Teste t pareado |
| Desfechos fisiológicos | Saturação de oxigênio (%) e frequência cardíaca (bpm) | Antes, durante e depois, em cada método |
| Subgrupos | AIG (18) e PIG (12) | Comparação entre grupos distintos |

## Teste t pareado: a diferença em cada bebê {.pareado}

::: conceito-pareado
**30 bebês → 30 diferenças:** $D_i = Y_{i,\text{seringa}} - Y_{i,\text{TSD}}$
:::

:::: columns
::: {.column width="49%"}
### O que foi testado?

$H_0: \mu_D = 0$ — sem diferença média.

$H_1: \mu_D \ne 0$ — existe diferença média.

::: formula-destaque
$$t = \frac{\bar D}{s_D / \sqrt{30}}$$
:::

**29 graus de liberdade · α = 0,05**
:::
::: {.column width="47%"}
### Quando o teste é adequado?

- Medidas pareadas no mesmo bebê.
- Independência entre os bebês.
- Diferenças aproximadamente normais, com atenção a valores extremos.

::: legenda-formula
$\bar D$: média das diferenças.
$s_D$: desvio padrão das diferenças.
:::
:::
::::

::: alerta-metodo
**Normalidade no artigo:** os autores afirmam que os resultados apresentaram distribuição normal, mas não descrevem como essa condição foi verificada. O artigo não informa teste de normalidade, p-valor ou gráfico de diagnóstico.
:::

## ANOVA e Tukey: duas aplicações no artigo {.scrollable}

:::: columns
::: {.column width="49%"}
### AIG versus PIG

**Dois grupos distintos**, comparados em cada método.

$$H_0: \mu_{AIG} = \mu_{PIG}$$

A Tabela 2 identifica o teste como **ANOVA**.

Com dois grupos, a ANOVA clássica equivale ao teste t com variância comum: **$F = t^2$**.
:::
::: {.column width="47%"}
### Antes, durante e depois

**Três momentos nos mesmos bebês**, em cada método.

$$H_0: \mu_{antes} = \mu_{durante} = \mu_{depois}$$

**ANOVA:** avalia se existe diferença entre os momentos.

**Tukey:** identifica quais pares de momentos diferem.
:::
::::

::: alerta-metodo
**Atenção às medidas repetidas:** o artigo não esclarece se a ANOVA considerou a dependência entre os momentos. Uma ANOVA de grupos independentes não corresponde a esse desenho.
:::

## Cada teste responde a uma pergunta diferente {.scrollable}

| Teste usado | Estrutura dos dados | Pergunta que ele responde |
|:--|:--|:--|
| **Teste t pareado** | 30 diferenças, um par por bebê | O método de oferta (TSD vs. seringa) muda a média de uma variável, **no mesmo bebê**? |
| **ANOVA (grupos)** | AIG e PIG são grupos diferentes | Bebês AIG e PIG **diferem entre si**, dentro de um mesmo método? |
| **ANOVA (momentos) + Tukey** | Antes/durante/depois, no mesmo bebê, em cada método | A variável muda **ao longo do tempo** dentro do mesmo método? Se muda, **entre quais momentos**? |

::: {.box-blue .small}
Antes de olhar qualquer p-valor, a pergunta certa já indica o teste certo: comparar o mesmo bebê em duas condições pede teste pareado; comparar grupos diferentes pede ANOVA entre grupos; comparar vários momentos no mesmo bebê pede ANOVA de medidas repetidas (com Tukey para localizar a diferença).
:::

# Resultados {.chapter background-color="honeydew"}

Resultados publicados, com interpretação das comparações.

## Comparação dos métodos: tabela principal

```{r}
#| label: tabela-principal
tabela_resultados()
```

::: {.box-green .small}
**Linhas em verde = diferença estatisticamente significativa (p < 0,05) no teste t pareado.** Linhas sem cor = o teste não encontrou evidência suficiente de diferença a 5%. Volume oferecido e derramado foram maiores com a seringa.
:::

## Comparação visual entre os métodos

```{r}
#| label: comparador-interativo
#| fig-width: 12
#| fig-height: 4.5
#| out-width: "100%"
painel_comparacao(exibir_nota = FALSE)
```

## AIG e PIG: comparação de subgrupos

```{r}
#| label: tabela-subgrupos
tabela_subgrupos()
```

::: {.small}
Na TSD, o volume oferecido foi maior no grupo **PIG: 92,8%**, contra **69,6% no AIG** (p = 0,003).
:::

## Sinais vitais ao longo da alimentação

```{r}
#| label: grafico-sinais-vitais
#| fig-width: 12
#| fig-height: 3.6
#| out-width: "100%"
#| fig-align: center
#| fig-alt: "Médias de frequência cardíaca e saturação nos momentos antes, durante e depois, para TSD e seringa."
grafico_sinais()
```

::: {.small}
**Linha verde: TSD. Linha laranja: seringa.** Cada ponto é a média dos 30 bebês naquele momento; as linhas conectam essas médias. A frequência cardíaca aumentou durante a oferta em ambos os métodos.
:::

## ANOVA global e comparações de Tukey {.tukey}

| Parâmetro | Método | ANOVA relatada | Tukey relatado |
|:--|:--|:--|:--|
| Saturação | TSD | Sem diferença; p exato não informado | Não detalhado |
| Saturação | Seringa | **p = 0,047** | Antes / depois: **p = 0,05** |
| Frequência cardíaca | TSD | **p < 0,001** | Antes / durante e antes / depois: **p < 0,001** |
| Frequência cardíaca | Seringa | **p < 0,001** | Antes / durante e antes / depois: **p < 0,001** |

::: {.box-orange .small}
**Como ler esta tabela:** a coluna ANOVA responde "existe alguma diferença entre os três momentos?"; a coluna Tukey responde "entre quais momentos específicos ela está?". Na saturação com seringa, a ANOVA já indica diferença (p = 0,047) e o Tukey aponta que ela está entre antes e depois — mas com p = 0,05, exatamente no limite dos 5%, na precisão que o artigo publica. Isso pede cautela na leitura: é uma diferença estatisticamente limítrofe, não uma alteração clinicamente grande — os próprios autores classificam os valores de saturação como dentro da normalidade.
:::

# Conclusão {.chapter background-color="honeydew"}

## Que perguntas os testes responderam? {.scrollable}

| Pergunta | Teste e evidência | Resposta no estudo |
|:--|:--|:--|
| O derramamento difere entre os métodos? | **t pareado:** p < 0,001 | TSD: **2,3%**; seringa: **17,2%**. |
| Na TSD, AIG e PIG recebem o mesmo volume? | **ANOVA:** p = 0,003 | AIG: **69,6%**; PIG: **92,8%**. |
| A frequência cardíaca muda ao longo da oferta? | **ANOVA/Tukey:** p < 0,001 | Sobe entre **antes e durante/depois**, nos dois métodos. |

::: {.box-green .small}
No derramamento, a diferença foi de **14,9 pontos percentuais**, menor na TSD (p < 0,001).
:::

## Principais achados e contribuição social

::: lead
TSD apresentou menor derramamento que a seringa de 20 mL.
:::

- **14,9 p.p.** de diferença no derramamento (p < 0,001).
- Sinais vitais variaram, mas dentro da normalidade.
- Resultado relevante para orientar práticas de alimentação neonatal.

## Limites da interpretação {.limites}

- **Ordem fixa:** todos fizeram seringa antes da TSD — efeito de adaptação se mistura ao efeito do método.
- **Um dia só por bebê:** não diz nada sobre dias seguintes, peso ou aleitamento a médio prazo.
- **Amostra local, seringa única:** 30 bebês de um hospital, um só calibre — pode não generalizar.
- **Normalidade não verificada:** artigo afirma, mas não mostra teste, gráfico ou critério.
- **5 testes t sem correção:** aumenta a chance de achar "significativo" por acaso.

## Obrigado! {.agradecimento .center background-color="honeydew"}

Obrigado pela atenção!
