---
title: "TSD e seringa: resultados publicados"
format:
  dashboard:
    theme: default
    embed-resources: true
    css: assets/custom.css
    include-after-body: assets/interacoes.html
    scrolling: true
execute:
  echo: false
---

```{r}
#| include: false
source("R/funcoes.R")
```

# Explorar o artigo

## Row {height=16%}

### Sobre os dados

**30 bebês, dois métodos no mesmo bebê.** Explore os cinco desfechos alimentares e os sinais vitais nos três momentos. Os valores-p são os publicados, sem recálculo com dados simulados.

[Slides](index.html) · [Caderno de apoio](apoio.html) · [Artigo: Araújo et al., 2016](https://doi.org/10.1590/2317-1782/20162015152)

## Row {height=52%}

### Alimentação: comparação pareada

```{r}
painel_comparacao()
```

### Sinais vitais: comparação temporal

```{r}
painel_sinais()
```

## Row {height=32%}

### O que se pode concluir?

**Derramamento:** 2,3% na TSD e 17,2% na seringa, diferença de 14,9 pontos percentuais. Teste t pareado: p < 0,001.

**Três resultados alimentares sem significância:** isso não comprova equivalência dos métodos.

**ANOVA temporal:** o artigo não esclarece o tratamento da dependência entre medidas dos mesmos bebês.

### Origem e limites

Médias, desvios padrão e margens de intervalo transcritos da Tabela 3 e das Figuras 4 e 5 (pp. 216–217). Os gráficos mostram **médias**, não indivíduos.

O artigo identifica valores “±” como intervalos de confiança. Os painéis exibem apenas as médias para evitar confusão com desvios padrão ou com IC da diferença pareada.

Resultados referentes ao procedimento estudado com seringa de **20 mL**. Não demonstram benefício de longo prazo.
